臺灣高等法院臺中分院民事判決　　　　　　96年度上字第64號
上　訴　人　　胡鎧麟即強虹企業社
訴訟代理人　　黃仕勳律師
被　上訴人 　 甲○○
訴訟代理人　　呂秀梅律師
　　　　　　　蔡嘉容律師
上列當事人間請求損害賠償等事件，上訴人對於中華民國95年11
月28日台灣台中地方法院95年度訴字第1527號第一審判決提起上
訴，本院於96年5月1日言詞辯論終結，判決如下：
    主  文
上訴駁回。
第二審訴訟費用由上訴人負擔。
    事實及理由
壹、程序方面：
    按訴之變更或追加，非經他造同意，不得為之，民事訴訟法
    第446條第1項定有明文，本件上訴人於原審起訴時係依不當
    得利返還請求權、侵權行為損害賠償請求權提起本件訴訟，
    嗣於原審95年10月17日言詞辯論期日又追加民法第541條所
    規定之金錢交付請求權，因被上訴人對其追加無異議而為本
    案之言詞辯論，固應予准許（原審卷第157頁），但上訴人
    於本院96年3月15日準備程序已撤回基於民法第541條所定基
    於委任關係之請求，該部分之撤回復為被上訴人所同意（本
    院卷第26頁）；故本院所審理之對象自以不當得利返還請求
    權及侵權行為損害賠償請求權為限，合先敘明。
貳、實體方面：
一、上訴人起訴主張：
  (一)按上訴人之父乙○○於民國（下同）92年5月間為協助上訴
    人申請設立「強虹企業社」，並由上訴人向富邦銀行申請登
    記為電腦型公益彩券之經銷商。乙○○及上訴人與被上訴人
    （時為上訴人之繼母）、被上訴人之兄嫂范淑美乃約定，自
    92年6月起，以每月各新台幣（下同）15,000元之薪資，僱
    請被上訴人及范淑美協助上訴人經營彩券行，每月銷售佣金
    扣除30,000元之薪酬外，餘額悉由上訴人取得，乙○○並自
    強虹企業社設立時起至94年9月間，按月存入富邦銀行金額
    不等之銷售額度，供富邦銀行抵扣強虹企業社之銷售額。惟
    被上訴人自強虹企業社開始營業起，即未依乙○○及上訴人
    之指示經營，將92年6月起至94年9月止，扣除每月15,000元
    之薪資後，將銷售彩券所得之佣金1,745,452元交付予上訴
    人。94年9月被上訴人與乙○○離婚後，即未再參與協助彩
    券行之經營，惟被上訴人卻自同年10月至12月間，向強虹企
    業社之會計雇員收取日銷售額計515,075元。以上金額合計
    2,260,527元均遭被上訴人侵占，被上訴人自屬無法律上之
    原因而受有利益，致上訴人受損害，爰依不當得利返還請求
    權、侵權行為損害賠償之法律關係求為判決：(1)被上訴人應
    給付新台幣 (下同)2,260,527 元，及自本起訴狀繕本送達
    翌日起至清償日止，按年息百分之5計算之利息；(2)上訴人
    願供擔保請准宣告假執行。
  (二)於本院補充之陳述：
   1.上訴人為「強虹企業社」出資人暨負責人，就公益彩券業
     務部分授權乙○○管理：查系爭「強虹企業社」既登記為
     獨資組織，則依商業登記法第9條第1項、營利事業登記規
     則第4條等規定可知，該企業社之負責人（所有人）之認定
     ，應視誰為出資人而定；由商業登記法第12條規定亦可知
     ，包含獨資組織在內之商號，均得設置經理人，並得授予
     經理人民法第553條第1、2項規定之權限，準此以言，獨資
     組織負責人（所有人）不一定親自經營，可以委請經理人
     為其經營。本件上訴人既為「強虹企業社」之出資人，並
     且委任乙○○經營，則上訴人自為「強虹企業社」之負責
     人（所有人）。原審判決以上訴人主張之請求權之成立，
     係以「強虹企業社」為上訴人出資所經營等為前提，而上
     訴人在「強虹企業社」經營期間精神疾病尚未痊癒，衡情
     無獨資經營該企業社之能力云云，逕自認定上訴人非負責
     人，其判決顯有違誤。
   2.上訴人確受乙○○贈與200,000元，並以之作為設立「強虹
     企業社」之資金。
     (1)承上所述，本案之爭點厥為上訴人是否為「強虹企業社
       」之出資人？經查上訴人曾於92年5月「強虹企業社」設
       立時，受其父乙○○贈與20萬元作為「強虹企業社」成
       立資金，此事實除有乙○○之錄音暨譯文（上證二）中
       之對話，略以「胡鎧麟不是人頭」、「（220多萬元）那
       有花掉，她（甲○○）拿去還現金貸款」，而胡鎧麟說
       ：「你（乙○○）說給我20萬元，我才簽名」等語可資
       佐證外，亦有96年3月17日乙○○親自簽名蓋章之證明書
       （上證三）可稽。基此，乙○○既然確有給上訴人20萬
       元作為開立「強虹企業社」之資金，則可以推知胡鎧麟
       並非人頭、而係「強虹企業社」出資人，從而亦可由此
       得知上訴人即為「強虹企業社」之負責人，即便之後企
       業社經營公益彩券需要其他硬體設備費用10多萬元，且
       均係由乙○○、江國楨所支出，甚至兩人就「強虹企業
       社」庶務花費係約定合夥支出，亦係兩人代強虹企業社
       墊付費用之問題，惟並不影響上訴人為企業社負責人此
       確定之事實，至為灼然。
     (2)況由證人乙○○於鈞院96年4月12日行準備程序之證言，
       略以「 (問：你在原審供述是否實在？)原審供述不實在
       ，我當時謊言」、「 (問：彩券行是否你與甲○○哥哥
       共同經營？)不是，是我拿二十萬元給胡鎧麟經營的」、
       「(問：為何與江國楨簽訂結束合夥協議書，協議書也寫
       明強虹彩券行是你與江國楨經營？)因為這是地下賭場」
       、「 (問：你在錄音譯文當中，說你不會將說胡鎧麟作
       人頭，罪也不是胡鎧麟扛的，你也不會害你的親生兒子
       ，是否因為擔心影響及波及胡鎧麟，才於二審翻供？)
       是的，但我現在講的是實話」等語，得知上訴人受乙○
       ○贈與20萬元、出資設立「強虹企業社」亦臻明確。
   3.「強虹企業社」僱傭被上訴人甲○○為銷售員，惟其收取
     之佣金卻未交付予經理人乙○○，而係用來給付私人之貸
     款。上揭事實除業經鈞院傳喚乙○○證明外 (本院卷第100
     至10 4頁)，由上開96年3月17日乙○○是親自簽名蓋章之
     證明書（上證三）亦可得知。
二、被上訴人則以下列等語置辯：
  (一)上訴人自青少年時期即罹患精神疾病，時常住院治療，92年
    5月間乙○○與被上訴人之兄江國楨以上訴人之名義申請設
    立強虹企業社，共同出資800,000元存入強虹企業社在台北
    銀行所開立之帳戶，其中200,000元作為開辦費，另600,000
    元作為經營公益彩券之資金並轉入台北銀行作為彩券銷售之
    額度，另並僱用被上訴人及范淑美為銷售員，上訴人僅為強
    虹企業社之人頭，該企業社實際經營者為乙○○及江國楨，
    營業所得由該二人均分，彩券行自92年6月開始經營，至94
    年9月底止，經營狀況不甚理想，乙○○、江國楨乃於94年9
    月30日以口頭約定終止合夥關係，同年10月1日起改由乙○
    ○獨自經營，被上訴人並自當日起不再受僱於乙○○與江國
    楨，被上訴人於受僱期間為強虹企業社所收取之款項均交由
    乙○○及江國楨處理；94年12月中，被上訴人受乙○○之委
    託至彩券行收取94年12月12、16、19日之營收，所得款項交
    予乙○○，並未以不正方法侵占上述款項，爰聲明求為：(1)
    駁回上訴人於原審之請求及假執行之聲請；(2)如受不利判決
    ，願供擔保請准宣告免為假執行。
  (二)於本院補充抗辯：
   1.上訴人僅為強虹企業社之名義負責人，實際上並非實際負
     責人，亦非實際出資之人。
   (1)蓋查：上訴人係一慢性精神分裂症病患者，自84年4月29日
     開始於台中榮民總醫院住院治療後，陸續於精神科科急性
     病房及日間病房治療，直至85年2月8日止，此有榮民總醫
     院之函文附卷可證，而日間病房之病人須於每日上午9點前
     報到，下午5點回家，治療方式除心理輔導外，尚提供書報
     供閱覽及從事勞動服務，而強虹企業社於92年5月間設立，
     並於94年12月結束營業，期間上訴人均陸陸續續於榮民總
     醫院住院治療，實無實際經營彩券行，更無委任或授權乙
     ○○經營「強虹企業社」。
   (2)再者，由證人胡智堯與江國楨於原審下述之證言亦足資證
     明，上訴人係訴外人乙○○及江國禎二人借用之人頭，上
     訴人未曾支付強虹企業社任何資金：
   證人乙○○之證言，略以：「 (問：強虹企業社是否你與
     江國禎二人合夥經營？）」、「 (問：為何強虹企業社登
     記負責人胡鎧麟獨資經營？)因為胡鎧麟是殘障人士，是殘
     障人士或原住民才能聲請應經（應是經營之誤）彩券行，
     所以才用胡鎧麟的名字登記。」、「 (為何還寫94年10的
     協議書？)因為我與江國禎原本合夥，後來拆夥，所以才寫
     這張協議書。」等語（見原審95.8.22.言詞辯論筆錄）。
   證人江國楨之證言，略以：「 (問：強虹企業社是否由你出
     資與乙○○共同經營？)是的，一人一半，我出資新台幣40
     萬元。」、「 (問：強虹企業社經營期間營收如何分配？)
     我與乙○○平均分配。」、「 (問：94年10月14日簽立協
     議書，拆夥當時營收都分配清楚否？)是的。」、「 (問：
     胡鎧麟有無實際上參與強虹企業社的經營？有無出資？)胡
     鎧麟是殘障人士有權利參加抽籤經營彩券，他有參加台北
     銀行的受訓訓練，但以胡鎧麟的精神狀態無法負荷經營彩
     券行，胡鎧麟當時是住在榮總醫院的日間病房，每天都要
     到榮總醫院報到，根本無法參加企業社的經營，也沒有出
     資經營強虹企業社。」等語（見原審95.8.22.言詞辯論筆
     錄）。
   2.又由上開證人乙○○是及江國楨之證言，亦可得知乙○○
     並無贈與上訴人20萬元。
   (1)雖然蕭淑金於原審曾證稱，略以：「 (問：乙○○為胡鎧
     麟開設強虹企業社你知否？)證人蕭淑金：我知道要開強虹
     企業社，剛好6月份我回臺灣，胡鎧麟有跟我說，他父親要
     送20萬元給他，並存入胡鎧麟帳戶內。」等語（見原審95
     年9月26日言詞辯論筆錄、原審卷第142至147頁），惟卻與
     上訴人於原審之供述，略以：「我父親送我20萬元，我媽
     媽不在台灣，他當時不知道我父親送我20萬元經營彩券行
     ，是經營二年之後，我媽媽從日本回來，我跟我媽媽說，
     我媽媽才知道我經營彩券行，而且二年多都沒有賺錢」等
     語 (見原審95年9月26日言詞辯論筆錄、原審卷第142至147
     頁），不相符合，足見乙○○並無贈與上訴人20萬元。
   (2)況縱如上訴人之供述，略以：「（問：強虹企業社由你登
     記為負責人？）是的。（問：為何登記你為負責人？）因
     我是殘障補助，我是身心障礙人士，彩券行負責人都是補
     助身心障礙者。「（問：何時送20萬元？）剛抽中的時候
     我父親叫我到台北富邦銀行簽名，說要開彩券店，送給我
     的，存入我的戶頭內。營利事業登記是我父親辦的，我父
     親叫我簽名，我也有看才簽的，是在被抽中時就辦了，要
     我本人簽名才可以辦。」（見95年9月26日言詞辯論筆錄、
     原審卷第142至147頁），惟20萬元是不足開設彩券行，蓋
     諸如行號命名、店招、租金、店面裝潢設備、電腦相關周
     邊設備等費用，在在均需花費，即便彩券行之電腦設備、
     耗材等無須支付費用。是以，上訴人上開供述顯無法證明
     乙○○確曾贈與上訴人20萬元，更可證明上訴人未曾支付
     強虹企業社任何資金。
   3.強虹企業社係乙○○與江國楨共同合夥出資，並僱傭被上
     訴人與范淑美為銷售員。
   (1)實則，本件「強虹企業社」之資金確由乙○○及江國禎共
     同出資，每人各40萬元總計80萬元，其中20萬元作為開辦
     費，另60萬元作為經營公益彩券之資金並轉入台北銀行作
     為彩券銷售之額度；該二人雖為企業社實際經營者，惟因
     上訴人係中度精神障礙，而有資格申請，乙○○及江國禎
     乃以其名義申請登記，換言之，上訴人僅係乙○○等人之
     人頭。又乙○○及江國禎並僱用被上訴人及范淑美為銷售
     員，而彩券行之資金及管收雖係均由受雇人被上訴人及范
     淑美共同收取，惟其於收取後全數均交由乙○○及江國禎
     二人均分；被上訴人除領取薪資外，並未取得彩券行之其
     他資金，此由上開證人乙○○及江國楨之證言可資佐證。
   (2)至於95年5月23日聲明書 (原審卷第9頁)並非乙○○所簽，
     此除有乙○○於原審之證詞 (原審卷第95至98頁)可證外，
     且該聲明書且乙○○於95年5月5日至同年5月25日均因跌傷
     於台中林新醫院住院中，此有診斷證明書附卷可證，不可
     能簽立該聲明書。況按「強虹企業社」自92年5月起即與合
     夥人江國禎共同經營，怎可能承諾每月銷售佣金扣除薪資
     ，所得佣金利潤歸上訴人？又每月之佣金利益尚須存入台
     北銀行做為銷售額度之金額，不可能將銷售彩券之所得佣
     金歸上訴人所有。再者該聲明書係乙○○與江國禎拆夥之
     後（94、10、14）彩券行之利益業己分配完畢且彩券行己
     無營業，並無任何利潤可轉讓。準此以言，上開證明書，
     並無形式證據力。
   4.94年12月12日、同年月16日及19日，被上訴人係受乙○○
     之託至彩券行收取該日之營業收入，並已將該筆款項交予
     經營者乙○○。
   (1)承上所述，乙○○與江國楨既係「強虹企業社」之共同出
     資人及實際經營者，自有權親自或委由他人收取該企業社
     之營業收入；基此，94年12月間被上訴人受乙○○之託至
     彩券行收取資金且交予乙○○，並無任何不當得利或侵權
     行為可言，更遑論上訴人僅係「強虹企業社」之人頭、對
     於營業收入並無收取之權。
   (2)縱然證人乙○○曾於鈞院96年4月12日之作證 (本院卷第10
     0至104頁)，惟其所述與原審供述不符，而且亦與卷內所呈
     現證據不合，是該爭言既與先前之證言互相矛盾，應受彈
     劾而委無可採。
三、原審法院審酌兩造攻擊防禦方法後，認上訴人為慢性精神分
    裂症患者，在「強虹企業社」經營之期間精神疾病既尚未痊
    癒，衡情應無獨資經營該企業社之能力；另據證人乙○○及
    江國楨之證述（原審卷第96頁以下）可知：「強虹企業社」
    實際上係證人乙○○及江國楨共同合夥出資所經營，因上訴
    人胡鎧麟罹患精神疾病，合於申請經營彩券行之條件，才以
    上訴人胡鎧麟之名義登記為負責人，則被上訴人依乙○○、
    江國楨之指示收取「強虹企業社」之佣金、營業收入，對上
    訴人即無侵權行為或不當得利之可言，因而判令駁回上訴人
    於原審之起訴。上訴人對於原審上開判決提起上訴，上訴聲
    明：(一)原判決廢棄。(二)被上訴人應給付上訴人新台幣2,260,
    527元整，及自起狀繕本送達之翌日起至清償日止，按年利
    率百分之五計算之利息。(三)第一、二審訴訟費用，均由被上
    訴人負擔。(四)上訴人願供擔保，請准予宣告假執行。被上訴
    人則答辯聲明：(一)上訴駁回。(二)第一、二審訴訟費用均由上
    訴人負擔(三)被上訴人如受不利判決，願供擔保，請准宣告免
    為假執行。
四、兩造不爭執之事實如下：
    (一)上訴人於92年5月14日由台中市政府核准設立強虹企業社
      ，以上訴人為負責人，台北銀行並於92年5月23日發給上
      訴人北銀總彩（乙）證字第007242號公益彩券乙類經銷證
      。
    (二)被上訴人、嫂范淑美於92年6月起至94年9月止擔任系爭彩
      券行之銷售員，每人月薪資各15,000元。
    (三)94年12月中，被上訴人至彩券行向訴外人廖虹鈴收取94年
      12月12、16、19日之營業收入515,075元。
    (四)強虹企業社自92年6月至94年9月銷售公益彩券所得之銷售
      佣金2,585,452元。
五、本件爭點：本件強虹企業社係上訴人所獨資經營或係由乙○
    ○、江國楨所共同經營？上人主張被上訴人侵占強虹企業社
    92年6月至94年9月止之佣金174萬5452元及私侵日銷售額51
    萬5075元是否有據？
六、得心證理由：本件上訴人主張被上訴人侵占「強虹企業社」
    釘售彩券之佣金所得1,745,452元及彩券銷售額515,075元，
    係以「強虹企業社」為上訴人所獨資經營，及其就「強虹企
    業社」銷售彩券之佣金及銷售額有收取之權為其前提，故本
    件首應審究者乃強虹企業社是否係上訴人所主張係其所獨資
    經營？就此，上訴人雖主張於92年5月間經乙○○贈與現金
    20萬元，並將該筆現金存入台北富邦銀行，由上訴人獨資經
    營「強虹企業社」，並舉證人乙○○於95年5月23日所寫之
    聲明書、營利事務登記證，及證人蕭淑金、廖虹鈴為證。惟
    查：
  (一)乙○○於95年5月23日書寫聲明書固稱：「本人乙○○於民
    國（下同）92年5月協助胡鎧麟申請設立『強虹企業社』…
    …，本人與現任配偶甲○○及其兄嫂約定以每月薪資報酬各
    新台幣（下同）壹萬伍仟圓整，由其協助胡鎧麟經營彩券行
    ，並以該每月銷售佣金扣除該參萬圓之薪酬，所剩餘之佣金
    利潤予胡鎧麟取得……」云云，然前開聲明書之內容並非乙
    ○○所寫，且「強虹企業社」實際上係乙○○及江國楨共同
    合夥出資所經營，並僱請被上訴人在「強虹企業社」工作，
    又因上訴人胡鎧麟罹患精神疾病，為殘障人士，且須殘障人
    士或原住民才能於申請經營彩券行之條件，故以上訴人胡鎧
    麟之名義登記為負責人，此業據證人即上訴人之父乙○○於
    原審證述屬實（原審卷第96頁），另證人江國楨亦證實：「
    強虹企業社是由伊與乙○○二人共同出資經營，一人出一半
    ，營收則平均分配」「（問；就胡鎧麟有無實際參與強虹企
    業社的經營？有無出資？）胡鎧麟因是殘障人士有權利參加
    抽籤經營彩券行，他有參加台北銀行的受訓，但以胡鎧麟當
    時精神狀況無法負荷經營彩券行，胡鎧麟當時係住在榮總醫
    院的日間病房，每天要到榮總報到，根本無法參加企業社的
    經營也沒有經營強虹企業社」等語無訛（原審卷第97-98頁
    ），並有被上訴人所提出之胡、江二人終止合夥契約協議書
    影本一份足資佐證（原審第51頁以下），依該協議書已明載
    「立協議書人乙○○、江國楨雙方就合夥經營之強虹彩券行
    因理念不合結束合夥經營」，再江國楨及乙○○確於92年6
    月11日各匯20萬元入強虹企業社即胡鎧麟於玉山銀行000-0
    00-000000號帳戶之事實，此亦有被上訴人提出強虹企業社
    胡鎧麟玉山銀行存摺影本一紙為憑（本院卷第104頁），及
    上訴人亦不否認強虹企業社之部分硬體設備及庶務花費係約
    定合夥支出，係由江國楨、乙○○2人所支出（參本院卷第
    29頁即上訴人上訴理由狀第3頁第11-14行），衡情江國楨與
    乙○○若非合夥人，又何有無端簽立協議書及匯錢予強虹企
    業社並分擔設備及庶務費用之理？
  (二)又查，前開聲明書上乙○○之簽名，固係乙○○所為，但係
    在加護病房出來簽的，內容不太清楚，當時是其前妻要伊簽
    的，伊認為其前妻不會害他太太甲○○才簽的，此業據胡智
    堯於本院證述明確（本院卷第102頁反面），可見該聲明書
    係證人乙○○事後應其前妻要求所出具，尚不足以證明其匯
    款當時，係作為協助胡鎧麟獨資經營強虹企業社之用。稽之
    該聲明書出具之時間，與本件彩券行申請設之時間相隔又長
    達近3年之久，倘乙○○匯款當初之目的，係供其子獨資經
    營之用，則為何於協議書中未載明其旨，反以合夥人自居，
    並遲於近3年之後才出具證明書，此與常情顯有不合，再由
    江堯智除於92年6月6日外，又於同年6月11日再匯20萬元予
    強虹企業社，亦可證乙○○匯款之目的係供自己經營事業之
    用，而非係贈與胡鎧麟之意，故不能依前開聲明書之形式記
    載即謂強虹企業社係胡鎧麟所經營。
  (三)證人乙○○於本院雖又推翻前詞，改稱：伊於原審係講謊話
    ，強虹企業社係伊拿20萬元給胡鎧麟經營，胡鎧麟不是人頭
    ，伊與江國楨簽立之協議書係針對地下賭場所寫云云，然證
    人乙○○於原審已證稱於94 年10月14日與江國楨簽立協議
    書時，有關強虹彩券行之營收即與江國楨結算清楚，且協議
    書係伊委請代書所寫（原審卷第96-97頁）；證人乙○○復
    自陳係高中畢業，且識字（本院卷第101頁），倘其與江國
    楨非合夥經營強虹彩券行，自無簽立協議書以終止合夥契約
    及結算合夥財產之必要！上訴人固又提出乙○○之電話錄音
    譯文，證明胡鎧麟非人頭云云，然乙○○於譯文已講明：我
    在法院講什麼第一次口供很重要，第二次不能反，那會偽證
    ，且與江國楨有共同分過錢，就蕭金淑說胡鎧麟這間店不是
    人頭，亦先回答：做人頭，罪也不是胡鎧麟他扛的，要是胡
    鎧麟是人頭，那這間店會被關掉，於蕭淑金再說：胡鎧麟的
    店不是人頭，乙○○才又稱：胡鎧麟他不是人頭，你不要常
    常跟我講這些，我不會害我親生兒子」（見本院卷第34-35
    頁所附譯文第1-2頁）；由上開譯文之先後內容可知乙○○
    所稱「胡鎧麟他不是人頭」係應付及附和蕭淑金之話，尚不
    足以據為上訴人有利之認定，此由證人乙○○於本院問：「
    你在錄音譯文當中，說你不會講說胡凱麟作人頭，如果他作
    人頭，罪也不是胡鎧麟扛的，你也不會害你的親生兒子，是
    否因為擔心影響及波及胡鎧麟，才於二審翻供」？亦回答：
    「是的，但我現在講的是實話」（本院卷第102頁）；由其
    前後證詞之矛盾，益證乙○○於本院所稱「一審所證不實在
    」之供述，已因其前妻蕭淑金之強力介入及親情之考量，而
    失其客觀、中立，自難遽採。
  (四)上訴人於本院雖又提出一份由乙○○簽名之證明書一紙證明
    強虹企業社係由乙○○贈與20萬元予胡鎧麟獨資經營等情（
    本院卷第64頁）；然此一證明書，與乙○○及江國楨2人於
    一審之證詞及協議書所載已有不符，證人乙○○於本院固又
    稱：該證明書係甲○○要其所寫（本院卷第102頁反面）；
    但為被上訴人所否認，且該證明書之內容對於被上訴人明顯
    不利，被上訴人豈有替上訴人要求乙○○出具證明書以供上
    訴人訴訟之理，是該證明書不足據以認定上訴人前開主張為
    真正。上訴人之母即證人蕭淑金於原審雖證稱：「我知道要
    開強虹企業社，剛好6月份（按指92年6月）有回台灣，胡鎧
    麟有跟我說，他父親要送200,000給他，並存入胡鎧麟帳戶
    內」等語（原審卷第146頁），惟證人蕭淑金上開所證，與
    上訴人所稱：「剛抽中的時候我父親叫我到台北富邦銀行簽
    名，說要開彩券店，送給我的，存入我的戶頭內。營利事業
    登記是我父親辦的，我父親叫我簽名，我也有看才簽的，是
    在被抽中時就辦了，要我本人簽名才可以辦」、「我父親送
    我20萬元我媽媽不在臺灣，她當時不知道我父親送我20萬元
    經營彩券行，是經營2年之後（按指94年間），我媽媽從日
    本回來，我跟我媽媽說，我媽媽才知道我經營彩券行，而且
    2年多都沒有賺錢」等語（原審卷第143頁、第144頁）互核
    已彼此齟齬；且如「強虹企業社」確係乙○○贈與上訴人20
    0,000元由上訴人獨資經營，並由乙○○允諾由上訴人獨得
    佣金扣除薪資費用之利益，則上訴人應無坐視被上訴人在長
    達兩年之期間內收取佣金不予交還之理，上訴人主張經乙○
    ○贈與20萬元獨資經營「強虹企業社」一節，洵無可採。至
    於證人廖虹鈴係「強虹企業社」開始經營約2年後才受雇，
    對於「強虹企業社」上由何人出資開始經營，自無可能知悉
    ，證人廖虹鈴於原審證稱：「在經營期間我有詢問過胡鎧麟
    這家店是否他自己經營，他說『是的，錢是他父親拿給他經
    營的』」云云，無非轉述上訴人之說法，亦無法證明乙○○
    確贈與上訴人200,000元獨資經營「強虹企業社」，併此敘
    明。
  (五)更何況上訴人為一慢性精神分裂症患者，且自84年4月29日
    至同年6月8日至行政院國軍退除役官兵輔導委員會臺中榮民
    總醫院（下稱臺中榮總）精神科第1次住院治療，之後亦陸
    續於精神科急性病房及日間病房治療，最後1次住院時間是
    95年1月30日至2月8日，此有臺中榮總回函可資佐證（原審
    卷第155頁），又胡鎧麟於台中榮總治療精神疾患之期間：
    自91年5月29日起至92年6月13日係住該醫院日間病房，92年
    6月14日至同年7月24日則住急性病房，92年月25日至95年1
    月13日又住日間病房，前後核計其日間病房之期間自91年5
    月29日起至92年6月13日共住380日，自92年7月25日至95年1
    月13日共902日，再日間病房其單日治療時間為早上8時30分
    至下午3時，共6時30分，92年5月1日至94年12月31日期間病
    患因精神疾病之影響，使其職業功能受損等情，亦經臺中榮
    總於96年3月26日以中榮醫企字第0960004109號函覆明確（
    見本院卷第56頁），可見上訴人在「強虹企業社」經營之期
    間（92年5月底至94年12月31日），因精神疾病，均在台中
    榮總日間病房及急性病房住院治療中，衡情應無獨資經營該
    企業社之能力，與證人乙○○、江國楨於原審所證，自堪採
    信。
  (六)上訴人固又以強虹企業社之負責人，是否上訴人胡鎧麟，應
    以出資人是否為胡鎧麟以為斷，與其是否經營無涉，並舉商
    業登記法第9第1項及營利事業登記規則第4條為為憑，然上
    訴人胡鎧麟所稱之20萬元出資款並非其所出，已如前述，雖
    其又主張該20萬元係乙○○所贈與，但未提出任何贈與之書
    面憑據以為證明，並為證人乙○○、江國楨於原審所一致否
    認，與協議書之記載更有不合，所謂之聲明書復係事後始由
    蕭淑金要求乙○○所簽立，顯不足據以證明乙○○3年前即
    有贈與之意，而商業登記法第9條第1項及營利事業登記規則
    第4條係就商業負責人之定義為抽象之規定，個案之實際負
    責人係何人，自仍須由法院綜合全案之證卷資料加以判斷，
    上訴人徒以前開條文之規定，主張胡鎧麟即為本件強虹企業
    社出資人即實際負責人云云，自無可採。。
七、末按上訴人主張被上訴人侵占92年6月至94年9月之彩券佣金
    174萬5452元及向彩虹企業社雇員強行收取51萬5075元予以
    侵占入己一節，業據證人乙○○於原審所否認，並稱彩券行
    經結算係賠錢，已經結算清楚，另51萬5075元，係其委由被
    上訴人向廖小姐收取後交給他處理，亦經乙○○於原審證述
    屬實（原審卷第98頁）；是乙○○既否認彩虹企業社有174
    萬5452元之佣金盈餘，依其與江國楨協議書就合夥財產之分
    析亦已逐項約明如下：「…(二)雙方同意94年9月30日為結帳
    日，雙方就帳務明細已確認無誤並在明細表上簽名具結。(三)
    生財器具殘價雙方確認新台幣壹拾萬陸仟捌佰壹拾玖元正
    ，由甲（指乙○○）、乙（指江國楨）雙方各佔貳分之壹。
    (四)乙方應有生財器具全部讓渡甲方讓渡金新台幣陸萬捌仟肆
    佰零玖元正扣除甲方應收帳款新台幣伍萬柒佰拾壹元正甲
    方實際支付乙方新台幣壹萬柒仟陸佰柒拾捌元正。(五)應收未
    收帳款新台幣貳拾柒萬元正全部由乙方負責收取，甲方未收
    帳款應有部分新台幣壹拾萬伍仟元正於立書同時先行墊付
    甲方（付款明細如附表）」，可見乙○○與江國楨就合夥財
    產確經結算明確，其中並無任何一項足以證明有所謂174萬
    餘元之佣金收入，上訴人空言有174萬5452元之佣金利益，
    自無可取。至於51萬5075元之部分，被上訴人並無侵占之情
    ，已據乙○○證述如前，雖乙○○於本院又改稱係被上訴人
    在原審出庭時說要還他，他才幫她講好等語（本院卷第101
    頁）；惟經本院提出示上證三之證明書予乙○○，並詢問其
    證明書之內容時，乙○○則當庭證稱：證明書第二項所載「
    本人於九十四年十二月間，並未委託甲○○前往強虹企業社
    收取九十四年十二月十二日、十六日及十九日銷售彩券之營
    業所得」一項，伊不清楚（本院卷第102頁反面第23、24行
    ）；由乙○○於本院前後證詞之反覆不一，更難遽認此51萬
    50 75元已為被上訴人所私吞，此外參諸上訴人所提錄音譯
    文中，證人乙○○就蕭淑金所稱：就是這樣，甲○○才有辦
    法A 錢，明細打出來是賺220多萬元一事，亦清楚回稱：啊
    ，沒影、沒影啦，妳講瘋話，要是有賺220多萬元，我出去
    就讓車子撞死等語（本院卷第37頁），益證上訴人主張被上
    訴人侵占前開佣金利益及彩券收入計226萬0527元核屬無據
    ，礙難採信。
八、綜合前述，上訴人主張「強虹企業社」係其獨資經營一節既
    係乙○○、江國楨合夥所經營，並僱請被上訴人在該企業社
    是工作，則被上訴人依乙○○、江國楨之指示收取「強虹企
    業社」之佣金、營業收入，對上訴人即無侵權行為或不當得
    利之可言；原審因之駁回上訴人於原審之請求，自無不合。
    上訴人仍執前詞求予廢棄改判，即屬無稽，其上訴為理由，
    應予駁回。
九、本案事證已臻明確，兩造其餘主張陳述及所提之證據，本院
    認與判決之結果不生影響，均毋庸再予審酌，附此敘明。
據上論結，本件上訴為無理由，應依民事訴訟法第449條第1項、
第78條判決如主文。
中　　華　　民　　國　　96　　年　　5 　　月　　15　　日
　　　　　　　　　民事第二庭　　審判長法　官　童有德
 　　　　　　　　　　　　　　　       法　官　翁芳靜
 　　　　　　　　　　　　　　　       法　官　謝說容
以上正本係照原本作成。
如對本判決上訴，須於收受判決送達後二十日內向本院提出上訴
書狀，其未表明上訴理由者，應於提出上訴後二十日內向本院提
出上訴理由書（須按他造人數附具繕本）。
上訴時應提出委任律師為訴訟代理人之委任狀。具有民事訴訟法
第四百六十六條之一第一項但書或第二項之情形為訴訟代理人者
，另應附具律師及格證書及釋明委任人與受任人有該條項所定關
係之釋明文書影本。
　　　　　　　　　　　　　　　　　　　書記官　蘇昭文
中　　華　　民　　國　　96　　年　　5 　　月　　15　　日
                                                      Ｃ
